【裁判字號】    98,交聲,1847
【裁判日期】    980629
【裁判案由】    聲明異議
【裁判全文】
臺灣高雄地方法院交通事件裁定        98年度交聲字第1847號
原處分機關  高雄市政府交通局
異  議  人
即受處分人  甲○○
上列異議人即受處分人因違反道路交通管理處罰條例案件，對於
高雄市政府交通局民國98年6 月11日所為之處分（原處分案號：
高市交裁字第裁32-BO0000000號），聲明異議，本院裁定如下：
    主  文
原處分關於罰鍰新臺幣肆萬伍仟元部分撤銷。
前項撤銷部分不罰。
    理  由
一、異議意旨略以：異議人即受處分人甲○○（下稱異議人）於
    民國97年2 月5 日凌晨2 時5 分許，飲酒後其呼氣酒精濃度
    超過每公升0.55毫克以上之標準（每公升0.65毫克），仍騎
    乘車牌號碼OUW-808 號重型機車，行經高雄市○○路、鼎永
    路路口附近為警查獲摯單舉發，原處分機關因而裁處異議人
    新臺幣（下同）45,000元罰鍰，及1 年內禁考並施以道安講
    習；惟異議人因上開公共危險犯行，業經臺灣高雄地方法院
    檢察署檢察官以97年度偵字第5727號為緩起訴處分確定，並
    命異議人向指定之公益團體、地方自治團體或社區提供60小
    時之義務勞動確定，異議人亦已依緩起訴內容履行，是原處
    分機關對此行為重複開罰，顯然違反「一事不兩罰」之原則
    ，為此依法聲明異議，請求撤銷原處分有關交通罰鍰部分等
    語。
二、按汽車駕駛人，駕駛汽車經測試檢定有酒精濃度超過規定標
    準者，處15,000元以上60,000元以下罰鍰，並當場移置保管
    該汽車及吊扣其駕駛執照1 年。汽車駕駛人有飲用酒類或其
    他類似物後其吐氣所含酒精濃度超過每公升0.25毫克或血液
    中酒精濃度超過百分之0.05以上者，不得駕車。道路交通管
    理處罰條例第35條第1 項第1 款、道路交通安全規則第114
    條第2 款分別定有明文。惟依95年2 月5 日施行之行政罰法
    第26條第1 項規定：「一行為同時觸犯刑事法律及違反行政
    法上義務規定者，依刑事法律處罰之。但其行為應處以其他
    種類行政罰或得沒入之物而未經法院宣告沒收者，亦得裁處
    之。」，此乃一行為同時造成刑罰法律與行政秩序罰規定發
    生競合適用之關係時，基於「一事不二罰」之法理，經由立
    法程序確立應以刑罰優先為原則，避免行為人承受過度且重
    複之處罰。此觀該條立法理由明確揭示：「一行為同時觸犯
    刑事法律及違反行政法上義務規定時，由於刑罰與行政罰同
    屬對不法行為之制裁，而刑罰之懲罰作用較強，故依刑事法
    律處罰，即足資警惕時，實無一事二罰再處行政罰之必要。
    且刑事法律處罰，由法院依法定程序為之，較符合正當法律
    程序，應予優先適用。但罰鍰以外之沒入或其他種類行政罰
    ，因兼具維護公共秩序之作用，為達行政目的，行政機關仍
    得併予裁處，故為第一項但書規定。」其理益明。是以前揭
    行政罰法中刑事法律處罰優先且不再處以行政秩序罰之目的
    ，既係因為行為人已接受刑罰而足資警惕，且已發生懲罰之
    作用，即無使行為人陷於雙重處罰之不利益，則關於刑事法
    律處罰之範圍自應採取實質認定，凡刑事實體法或程序法中
    所規定客觀上剝奪行為人生命、自由、財產權利，主觀上亦
    因制裁之嚴厲性、痛苦性，其強度足以造成心理強制而間接
    達成矯正教化目的之處遇手段，皆應納入其中，而不以形式
    上符合刑法第32條至第34條所定主刑及從刑種類者為限，始
    與前揭法律規範之意旨相符。
三、經查，本件異議人於上揭時間，在飲酒後呼氣酒精濃度超過
    每公升0.55毫克（達每公升0.65毫克）情形下，騎乘車號OU
    W-808 重型機車，行經高雄市○○路、鼎永路路口附近為警
    查獲摯單舉發，原處分機關因而裁處異議人45,000元罰鍰，
    及1 年內禁考並施以道安講習之事實，為異議人所不爭執，
    並有高雄市政府交通局98年6 月11日高市交裁字第裁32-BO0
    000000號違反道路交通管理事件裁決書附卷可稽；又異議人
    因上開酒後駕車案件，經臺灣高雄地方法院檢察署檢察官於
    97年2 月27日以97年度偵字第5727號為緩起訴處分（緩起訴
    期間為1 年，並命異議人應立悔過書，且於緩起訴處分確定
    之日起至緩起訴期間屆滿前2 個月內向指定之公益團體、地
    方自治團體或社區提供60小時之義務勞務），並經臺灣高等
    法院高雄分院檢察署以97年度上職議字第1534號處分書駁回
    再議而確定，嗣異議人履行完成上開事項，且上開緩起訴處
    分期間業於98年3 月23日期滿未據撤銷等情，有上揭緩起訴
    處分書、臺灣高等法院高雄分院檢察署處分書及臺灣高等法
    院被告前案紀錄表各1 件在卷可稽，則異議人上開違反刑事
    法律禁止規範之犯罪事實既已明確，僅因檢察官採取緩起訴
    處分之替代性刑事處遇手段，未將該案逕行起訴或聲請簡易
    判決處刑，致其後適用之刑事訴訟程序有所區別，然就異議
    人負有向檢察官指定機構提供一定時數之勞務義務觀察，其
    如未在上開指定期間內確實履行義務，依刑事訴訟法第253
    條之3 第1 項第3 款之規定，異議人將遭受撤銷緩起訴處分
    之不利益；反之，倘其確實遵守並履行各項緩起訴條件，除
    非合於刑事訴訟法第260 條所定情形之一，否則異議人即無
    再就同一案件遭受刑事訴追之虞。從而，異議人已因上開緩
    起訴處分而剝奪其人身自由，主觀上前揭義務勞務亦具有強
    制性、懲罰性，雖不若易科罰金係以支付金錢作為自由刑之
    替代，惟經由緩起訴處分條件之履行使其免於遭檢察官發動
    起訴程序，仍具有替代刑罰之效果，廣義而言，應屬前揭所
    稱之「實質刑事法律處罰」，而有行政罰法第26條第1 項「
    一事不二罰」規定之適用。
四、綜上，異議人之「汽車駕駛人酒精濃度超過規定標準」之違
    規行為，依行政罰法第26條第1 項前段規定，即應依刑事法
    律處罰之，已無再依上開道路交通管理處罰條例第35條第1
    項第1 款裁處行政罰鍰之餘地，異議人據以聲明異議非無理
    由，原處分機關上開裁處罰鍰45,000元部分，即有未洽，應
    由本院撤銷之，並為不罰之諭知，另原處分機關裁處異議人
    1 年內禁考並施以道安講習部分，均屬其他種類之行政裁罰
    ，於法並無不合，且異議人並未就此提出異議，自不在本件
    審理及撤銷之範圍內，附此敘明。
五、據上論斷，應依道路交通案件處理法第20條，裁定如主文。
中    華    民    國    98    年    6     月    29    日
                    交通法庭  法  官  王參和
以上正本證明與原本無異。
如不服本裁定，應於收受送達後5 日內向本院提出抗告狀。
中    華    民    國    98    年    6     月    30    日
                              書記官  陳惠玲


司法院資訊處製作；財團法人民間司法改革基金會備份。
